臺灣士林地方法院民事判決　　　　　　 99年度簡上字第109號
上　訴　人　陳惠媚
訴訟代理人　柏有為律師
　　　　　　尹純孝律師
被上訴人　　葉博鈞
訴訟代理人　楊為騰
上列當事人間請求給付票款事件，上訴人對於中華民國99年4 月
30日本院內湖簡易庭99年度湖簡字第105 號第一審判決提起上訴
，本院於100 年3 月24日言詞辯論終結，判決如下：
    主  文
原判決廢棄。
被上訴人在第一審之訴駁回。
第一、二審訴訟費用由被上訴人負擔。
    事實及理由
一、本件被上訴人經合法通知，無正當理由未於最後言詞辯論期
    日到場，核無民事訴訟法第386 條各款所列情事，爰依上訴
    人之聲請，由其一造辯論而為判決。
二、被上訴人起訴主張：
  (一)被上訴人執有由上訴人簽發、金額為新臺幣（下同）67萬元
    、發票日民國98年12月3 日、付款人台北富邦銀行永春分行
    、帳號000000000 、票號YC0000000 之支票1 張（下稱系爭
    支票），詎屆期於98年12月3 日提示，竟遭退票，爰依票據
    法律關係，請求上訴人給付上開票款67萬元，及自提示日起
    至清償日止，按年息6 ％計算之利息。
  (二)對上訴人抗辯所為之陳述：
   1.原告係從王呈祥手中取得係爭支票，當時因王呈祥欲調現
     金，原告即自其帳號00000000000 在98年11月1 日用網路
     轉帳方式，轉匯70萬元到00000000000 號陳令姣（原告之
     代書）的戶頭，在98年11月2 日入陳令姣之帳戶，再由陳
     令姣在98 年11 月2 日領出交給王呈祥，當時是在代書事
     務所交付，都有證人。當時王呈祥除交付被告所簽發之系
     爭支票外，另又寫了一張收據及一張由王呈祥簽發的67萬
     元本票給原告。
   2.上訴人於原審答辯稱訴外人王呈祥與上訴人於98年9 月、1
     0 月間交換開立面額相同、票期均固定相隔5 日之「互換
     票據」共計18張之票據，顯示訴外人王呈祥並非無對價取
     得系爭票據，該互換票據乃因訴外人王呈祥信用緊縮、資
     金調度困難，基於其與上訴人間互相提供信用之目的，彼
     此對開票據，再分別持以向他人貼現或借款，此亦為融通
     票據之一種，且因當事人間乃互相簽發票據而進行交換，
     亦即具有「對價關係」，互換票據本身並非詐術，且其中4
     紙票據皆有兌付，故上訴人主張訴外人王呈祥係以詐欺取
     得系爭支票，並主張其為無權利之人，並據此對抗被上訴
     人，即無理由。
   3.上訴人既於訴訟程序進行中自認其與訴外人王呈祥存有「
     互換票據」之事實存在，亦無法具體舉證訴外人王呈祥有
     何權利瑕疵或無權利之事由存在，且同時未於系爭支票上
     記名後禁止背書轉讓，則被上訴人自得依一般票據流通原
     則，取得系爭支票後，據此向上訴人請求給付票款。
   4.上訴人於原審99年3 月23日具狀陳稱「緣被告陳惠媚於98
     年9 、10月間，因受訴外人王呈祥誆稱... ，詐騙陳惠媚
     開立面額五十餘萬元至六十餘元之遠期支票共九張。」復
     於原審由上訴人提呈之票據明細表中記載訴外人王呈祥交
     付之第一紙票據發票日係載明「98年10月10日」，益證上
     訴人與訴外人王呈祥互換票據之時間點，應當存在於98年9
     月、10月間當屬不假，系爭支票應是在該時間點內由訴外
     人王呈祥取得。
   5.證人林柏青係東森房屋中壢鑫聖加盟店之店東，平日素以
     仲介房屋為業，其結識被上訴人之緣由，起因於被上訴人
     係房地產之投資客，嗣因證人林柏青平日即詳知被上訴人
     之財力，故引薦訴外人王呈祥向其借款，故被上訴人經其
     交付系爭支票。再者，被上訴人現為成洋國際貿易有限公
     司之負賣人，素以經營寵物用品為主業，兼以投資不動產
     為副業，故與證人陳令姣代書熟識，平日常由證人陳令姣
     代為處理資產處分、資金調度事宜，故由證人陳令姣於98
     年11月2 日代為交付系爭支票之融通票款予訴外人王呈祥
     ，且本次給付票款等事件中之聲請發給支付命令、聲請假
     扣押之程序，皆由證人陳令姣代為處理，故相關送達地址
     皆記載為桃園縣桃園市○○路79號1 樓，此純為便宜措施
     。
   6.再者，以被上訴人之財力，及原審提出之被上訴人國泰世
     華銀行對帳單、渣打銀行陳令姣之帳戶存摺、跨行交易歷
     史查詢記錄等證據，及訴外人王呈祥所簽立之擔保本票、
     收據等，足資證明被上訴人確有支付相當之對價而取得系
     爭支票。否則，依常理推斷及當時訴外人王呈祥需錢孔急
     等情況為綜合判斷，被上訴人若無支付相當之對價，訴外
     人王呈祥如何願意交付票據？本件上訴人既無法直接舉證
     被上訴人未將相當對價支付予訴外人王呈祥，自不得主張
     被上訴人無權利要求上訴人給付票款。
   7.又上訴人提出之「支票存根」3張中之簽收欄位，其簽名處
     是否為訴外人王呈祥所親簽？還是上訴人事後為逃避訟累
     所撰擬、偽造？亦有可疑之處。且由訴外人王呈祥所簽立
     之本票、收據對照，從外觀上辨識，其中誤差最大者，除
     了「呈」、「祥」二字之外，最明顯者即為「8 」字，其
     「筆畫走向」明顯不同，顯見上訴人為求上訴成功，除了
     在「支票存根」上有偽簽訴外人王呈祥簽名之嫌外，在日
     期一欄，復加上11月8 日之日期記載，意圖與上訴人臨訟
     杜撰之支票交付日期相吻合，則上訴人與證人潘香蘭於庭
     訊時所陳稱之事實是否為真實？從此「簽名、日期」之簽
     收記錄以觀，即明顯有可疑之處。
  (三)並聲明：上訴人應給付被上訴人670,000 及自98年12月３日
    起至清償日止按年息５%計算之利息。
三、上訴人則抗辯：
  (一)上訴人於98年9 、10月間，因受訴外人王呈祥誆稱渠與配偶
    陳佩君所共同開設之威爾斯創意空間設計有限公司（以下簡
    稱「威爾斯公司」）欲擴大營業，需上訴人協助以交換票據
    方式提高信用、以便渠向銀行申辦貸款為由，詐騙上訴人開
    立面額50餘萬元至60餘萬元之遠期支票共9 張，其中包括本
    件系爭面額為67萬元、受款人無記載之支票乙紙，訴外人王
    呈祥並當場交付發票人為威爾斯公司之相對應面額遠期支票
    9 張，其中包括與系爭支票同為67萬元、支票號碼AW000000
    0 、付款人為台灣中小企業銀行新店分行之支票乙紙，以作
    為交換。由此可知上訴人與訴外人王呈祥間並無任何債務關
    係，上訴人亦認系爭支票之票款係經由前揭王呈祥交付之相
    對應面額支票匯回上訴人帳戶。
  (二)惟自98年11月起，上訴人陸續接獲自稱地下錢莊及幫派份子
    之來電，表示訴外人王呈祥以上訴人所開立之前揭多張支票
    向渠等借錢，上訴人始知受騙，惟訴外人王呈祥已失去聯絡
    並不知去向，上訴人遂於98年12月4 日向臺灣台北地方法院
    檢察署對訴外人王呈祥及其妻陳佩君提起詐欺及偽造文書等
    告訴（偵查案號為99年度他字第607 號）。
  (三)按「以無對價或以不相當之對價取得票據者，不得享有優於
    其前手之權利。」票據法第14條第2 項定有明文。本件被上
    訴人於99年3 月9 日原審當庭陳述其收受系爭支票之過程係
    「王呈祥於98年11月2 日拿系爭支票向我借調67萬元，他除
    了付被告的支票給我以外，另外又寫了一張收據及一張由他
    簽發的67萬元本票給我。」云云，惟查98年10月19日至11月
    7 日間上訴人正值開刀生產未曾開出任何支票，上訴人係於
    98 年11 月8 日才於住處簽發系爭支票並交付訴外人王呈祥
    ，此等事實有當時在上訴人住所幫忙坐月子之訴外人潘香蘭
    當場見聞並可為證明。又縱被上訴人所述已於11月2 日借貸
    67 萬 元予訴外人王呈祥，同時收受其所開立之借據及本票
    以作為借款憑據，則該借貸關係即告成立，嗣後被上訴人無
    論何時以何種方法自訴外人王呈祥處取得系爭支票，均顯非
    以前揭借貸款項為原因關係，亦非以前揭借貸金額為對價。
    被上訴人既係無對價取得系爭支票，依票據法第14條第2 項
    之規定，即不得享有優於前手王呈祥之權利；而訴外人王呈
    祥係以詐欺方式與上訴人對開支票而取得系爭支票，與上訴
    人間並無原因關係存在，訴外人王呈祥即無權向上訴人為給
    付票款之請求，從而被上訴人亦繼受此一權利瑕疵（人的抗
    辯）而不得請求上訴人給付票款。
  (四)被上訴人於原審傳訊之證人林柏青，係被上訴人差使出面向
    上訴人追索系爭票款之人，證人林柏青並曾留下字據稱「我
    們公司」云云，可見證人林柏青事實上係被上訴人之受僱人
    ，且被上訴人於98年1 月28日至上訴人所有之房地執行假扣
    押時，竟又改稱系爭支票係由訴外人王呈祥交給證人林柏青
    ，再由證人林柏青持以向被上訴人借款云云，二人互為掩飾
    且說詞反覆，足證證人林柏青係與被上訴人勾串同謀，意圖
    利用系爭支票之無因性向上訴人追討款項，證人林柏青於原
    審之證言無足採信。
  (五)被上訴人原稱借款當時亦在場之證人陳令姣，其住址竟與被
    上訴人住所地相同，顯見二人合作關係緊密，是否事前串證
    或統一說詞，已不無疑問。而被上訴人於調解時，曾告知調
    解委員係由其親手交付67萬元予訴外人王呈祥，且因當時身
    邊有充裕現金，故無提款紀錄，此說法當場亦遭調解委員質
    疑，並詢問何以身邊有如此多現金？詎於原審開庭審理並諭
    示應提出提款紀錄以為證明時，竟又隨即提出轉帳資料，及
    改口係由證人陳令姣交付訴外人王呈祥，然轉帳金額與本件
    借款金額及支票票載金額不符。此等前後反覆及互為矛盾之
    主張，足證該等證據及證人證詞均為臨訟捏造，並非事實。
  (六)並聲明：原告之訴駁回。原審為被上訴人全部勝訴之判決，
    上訴人不服，提起上訴，並聲明：1.原判決癈棄；2.被上訴
    人於第一審之訴駁回。被上訴人則聲明：上訴駁回。( 原審
    為被上訴人全部勝訴之判決，上訴人聲明不服，提起上訴。
    )
四、本院之判斷：
    上訴人起訴主張訴外人王呈祥於98年11月2 日持系爭支票向
    被上訴人調借67萬元，惟系爭支票屆期提示未獲兌現，爰請
    求被上訴人給付票款等語，被上訴人則抗辯其係於98年11月
    8 日始簽發系爭支票並交付訴外人王呈祥，被上訴人顯係以
    無對價或不相當對價取得系爭支票，又上訴人與訴外人王呈
    祥係互相簽發票據，實無債權債務關係，訴外人王呈祥對上
    訴人無票據權利可資行使，因此被上訴人以無對價或不相當
    對價取得系爭支票，依票據法第14條第2 項規定，不得享有
    優於前手訴外人王呈祥之權利，即被上訴人無票據權利可言
    等語。經查：
  (一)被上訴人抗辯其係於98年11月8 日始簽發系爭支票並交付訴
    外人王呈祥乙節，業據證人潘香蘭到庭證述：「上訴人是在
    去年（按即98年）10月28日請我到他家幫他坐月子，做一個
    月... 我一直做到12月初，在這之前我與上訴人不認識，我
    是坐月子中心派的。」、「...11 月8 日那天晚餐後，上訴
    人說要算坐月子10天的錢給我，後來上訴人說要我等一下，
    他說他要開票給王呈祥... 我看到他簽發3 張票，最後一張
    是67萬元... 我有問他說買這家具需要100 多萬嗎，上訴人
    說不是，這些票是要跟王呈祥換票，那張票是11月8 日開的
    ，但票號我不知道，王呈祥當天在樓下，我有看到王呈祥..
    」、「（問：為何可以記得當天就是11月8 日？）因為我是
    28日去做的，10天結一次所以是11月8 日是結算日，所以我
    才會記得是那天的事。」、「（問：11月8 日結算時給你多
    少錢？）1 萬4 千元。」等語明確（詳本院卷第30-32 頁）
    ，且證人潘香蘭前開證詞亦核與上訴人所提出證人潘香蘭於
    98年11月8 日簽收1 萬4 千元之收據（詳本院卷第54頁）相
    符，衡諸證人潘香蘭僅係坐月子中心外派到府服務之人員，
    先前與上訴人素不認識，與被上訴人亦無怨隙，當無甘冒偽
    證罪風險而迴護上訴人之理，自堪信證人潘香蘭前開證述為
    實在；再者，觀諸訴外人王呈祥簽收系爭支票之支票存根聯
    ，於「王呈祥」簽名下方亦記載日期為「11月8 日」（詳本
    院卷第52頁），且上訴人當天連續簽發票號連續如附表一編
    號5 、6 、7 之支票（其中編號6 為系爭支票），其支票存
    根聯亦均有經訴外人王呈祥簽收，並於簽名下方記載日期為
    「11月8 日」（詳本院卷第51-53 頁），參以訴外人王呈祥
    當天持以交付上訴人供交換之支票（如附表二編號5 、6 、
    7 之支票），上訴人於翌日即98年11月9 日即持往銀行託收
    ，此有託收票據彙總單在卷可稽（詳本院卷第112 頁），則
    參互勾稽上開各情以觀，堪信上訴人確於98年11月8 日始簽
    發系爭支票並交付訴外人王呈祥。
  (二)被上訴人雖抗辯系爭支票之支票存根聯關於訴外人王呈祥之
    簽名及日期記載之筆跡，與訴外人王呈祥簽發交付被上訴人
    之本票及收據上王呈祥之簽名及日期記載之筆跡不符，故前
    開支票存根聯並非訴外人王呈祥親簽等語，然查，上訴人於
    98年10月至同年11月期間，簽發交付訴外人王呈祥多張支票
    ，此有支票存根聯附卷可按（詳本院卷第114-124 頁），觀
    諸系爭支票之支票存根聯上「王呈祥」之簽名筆跡，與其餘
    支票之支票存根聯上「王呈祥」之簽名筆跡，經本院勘驗比
    對結果，二者無論筆觸、轉折、筆劃特徵、運筆慣性均屬相
    符，顯係同一人之字跡，足證系爭本票上「王呈祥」之簽名
    ，確為訴外人王呈祥所親自簽寫，應屬真正，再者，觀諸前
    開多張支票存根聯，訴外人王呈祥於其簽名下方，均有記載
    日期，足見訴外人王呈祥於支票存根聯簽收時，均有附註簽
    收日期之習慣，是系爭支票之支票存根聯上「王呈祥」簽名
    下方日期之記載，亦堪信為真正。被上訴人前開所辯，洵非
    可採。
  (三)又被上訴人主張訴外人王呈祥係於98年11月2 日持系爭支票
    向被上訴人調借67萬元等情，雖提出系爭支票、訴外人王呈
    祥簽立之收據、本票、原告國泰世華銀行對帳單、渣打銀行
    陳令姣帳戶存摺、跨行交易歷史記錄查詢，及證人陳柏青、
    陳令姣、吳幸宜之證詞為證，然查，被上訴人就其交付67萬
    元予訴外人王呈祥乙事，於原審先稱「67萬元部分是給現金
    ，下次提出領款記錄。」等語（詳原審卷第31頁反面），嗣
    又改稱「是從我的帳號... 在98年11月1 日用網路轉70萬元
    到... 陳令姣（我的代書）的戶頭，98年11月2 日入帳，再
    由陳令姣在98年11月2 日領出交給王呈祥... 」等語（詳原
    審卷第58頁），是其陳述前後不一，已非無疑；又關於訴外
    人王呈祥持系爭支票調借67萬元之經過，證人林柏青於原審
    證稱：「... 因為陳代書不在，所以是由他助理辦理調現的
    事情，他的助理就拿了借據、本票給王呈祥簽，王呈祥就把
    支票拿出來... ，票面好像是67萬元。王呈祥就跟那個助理
    辦理文書作業，助理就去領錢... 錢領回來後放在桌上我都
    有看到。」、「... 陳代書的助理領錢是王呈祥簽完本票、
    借據後再去領錢。」、「我們等她領錢等了十來分鐘。」、
    「陳代書助理領錢回來大約是下午快三點了。」（詳原審卷
    第71-72 頁），而證人即陳令姣助理吳幸宜在庭則證稱：「
    ... 當天早上我先去刷陳令姣的存摺以確定被上訴人有無把
    錢匯進來，被上訴人匯入70萬元，之後我領了70萬元的現金
    ，因為我不確定借款金額究竟是多少。領出來後放在公司的
    保險箱內，等到下午時... 我就打電話給林柏青，告知若下
    午3 點30分前不來的話我要將錢存入銀行，後來打完電話沒
    多久林柏青就帶王呈祥來... 王呈祥拿一張已經簽發完成面
    額67萬元的支票，我就打電話到銀行照會，照會結果沒有退
    票紀錄，照會完我就把錢交給王呈祥，請王呈祥簽收一張67
    萬元的收據。」等語（詳本院卷第83頁反面），是關於代書
    陳令姣之助理吳幸宜自銀行領款及將款項交付訴外人王呈祥
    之順序及經過，證人吳幸宜與林柏青之前開證詞，顯有差異
    ；再者，證人吳幸宜證稱：「平常陳令姣代書的存摺跟印章
    都交給我保管... 」等語（詳本院卷第83頁反面），亦與證
    人陳令姣在庭證述；「... 林柏青當天要來我事務所之前有
    先打電話給我助理吳幸宜告知他要帶人來拿錢，請吳助理先
    去領錢，我助理就來向我拿存摺和印章... 」等語（詳本院
    卷第82頁）明顯不符，參以證人林柏青於本件訴訟前曾為被
    上訴人向上訴人催討本件票款，此有證人林柏青書立之文書
    在卷可稽（詳原審卷第41、71頁反面），及證人陳令姣通訊
    地址與被上訴人於本件訴訟所提出書狀所載住所地相同，且
    由渣打銀行陳令姣帳戶存摺顯示證人陳令姣與被上訴人有多
    筆資金往來（詳原審卷第60頁），足證證人即代書陳令姣與
    被上訴人資金往來頻繁且合作關係緊密，是證人陳令姣、林
    柏青、吳幸宜之證詞非無偏頗及迴護被上訴人之虞，自難憑
    信。被上訴人雖辯稱本次給付票款等事件中之聲請發給支付
    命令、聲請假扣押之程序，皆由證人陳令姣代為處理，故相
    關送達地址皆記載為桃園縣桃園市○○路79號1 樓，此純為
    便宜措施云云，然查，被上訴人於本院審理中所委任之訴訟
    代理人，乃係其開設公司所聘僱法律系畢業之法務人員，此
    據被上訴人訴訟代理人在庭供承明確（詳本院卷第30頁），
    被上訴人既已聘僱前開專業法務人員，何須另行委託證人陳
    令姣辦理本件給付票款之支付命令、假扣押及訴訟程序，此
    顯與常理有悖。是被上訴人前開所辯，自非可採。又被上訴
    人所提出之原告國泰世華銀行對帳單、渣打銀行陳令姣帳戶
    存摺、跨行交易歷史記錄查詢資料（詳原審卷第59-62 頁）
    ，僅足證明被上訴人有於98年11月1 日匯款70萬元至證人陳
    令姣帳戶，證人陳令姣前開帳戶並於98年11月2 日有提領現
    金70萬元之事實，惟仍不足以證明訴外人王呈祥於98年11月
    2 日有持系爭支票向被上訴人調借67萬元之事實，是被上訴
    人所提前開證據，亦不足為有利於被上訴人之認定。
  (四)綜上，上訴人既係於98年11月8 日始簽發系爭支票並交付訴
    外人王呈祥，訴外人王呈祥自無可能於98年11月2 日持系爭
    支票向被上訴人調借67萬元，則被上訴人主張其取得系爭支
    票之對價為訴外人王呈祥向其借款67萬元，即無可採。此外
    ，被上訴人復未能舉他證證明其自訴外人王呈祥處取得系爭
    支票有何對價關係存在，是被上訴人係以無對價或不相當之
    對價取得系爭支票，堪以認定。
  (五)末按票據法第14條第2 項所謂無對價或以不相當之對價取得
    票據者，不得享有優於其前手之權利，係指前手之權利如有
    瑕疵（附有人的抗辯），則取得人即應繼受其瑕疵，人的抗
    辯並不中斷，如前手無權利時，則取得人並不能取得權利而
    言（最高法院71年度台上字第1811號判決參照）。經查：
    1.本件上訴人簽發如附表一所示9 張支票交付訴外人王呈祥
      ，訴外人王呈祥則持如附表二所示相同面額、發票日在前
      之9 張支票交付上訴人，其中附表二編號1 、2 、3 之支
      票，被上訴人屆期提示均獲兌現，其餘編號4 至9 之支票
      屆期提示則均未獲付款等情，業據上訴人陳明在卷，並提
      出訴外人王呈祥交付與系爭支票同面額之支票及退票理由
      單、託收票據彙總單、支票存根聯為證（詳原審卷第39頁
      、本院卷第112-124 頁），堪信上訴人與訴外人王呈祥持
      前開支票互為交換，並約定訴外人王呈祥所交付如附表二
      所示支票之發票日在前，上訴人所簽發如附表一所示支票
      之發票日在後，以確保訴外人王呈祥交付之上開支票如期
      兌付後，上訴人簽發之上開支票屆期始得兌現，準此，上
      訴人簽發系爭支票交付訴外人王呈祥非毫無原因關係存在
      ，上訴人主張其與訴外人王呈祥無任何債權債務關係，訴
      外人王呈祥就系爭票據無權利云云，並非可採。惟誠如前
      述，上訴人就如附表一所示支票（含系爭支票）對訴外人
      王呈祥所負給付票款義務，既係以訴外人王呈祥交付如附
      表二所示各張支票如期兌付為條件，則倘訴外人王呈祥所
      交付用以交換之各張支票（如附表二所示）未如期兌現，
      上訴人自得據此抗辯，拒絕給付附表一所示之支票票款。
      查訴外人王呈祥係持附表二編號6 之支票與上訴人簽發之
      系爭支票互為交換，又附表二編號6 之支票經屆期提示，
      因存款不足而遭退票乙節，有前開支票及退票理由單附卷
      可稽（詳原審卷第39頁），揆諸前開說明，上訴人對訴外
      人王呈祥自得據此主張拒絕給付系爭支票票款。
    2.承前所述，上訴人對訴外人王呈祥既得拒絕給付系爭支票
      票款，訴外人王呈祥對上訴人就系爭支票之票據權利即有
      瑕疵存在；又被上訴人係以無對價或不相當之對價取得系
      爭支票乙節，業經本院認定如前所述，則依票據法第14條
      第2 項之規定，被上訴人即應繼受其前手即訴外人王呈祥
      之權利瑕疵，是被上訴人持系爭支票行使票據權利時，上
      訴人自得拒絕給付系爭支票票款。
五、從而，被上訴人本於票據法律關係，請求上訴人給付系爭支
    票票款67萬元及法定遲延利息，為無理由，應予駁回。原審
    為被上訴人全部勝訴之判決並依職權宣告假執行，尚有未洽
    。上訴人指摘原判決不當，求予廢棄改判，為有理由。爰由
    本院予以廢棄，改判如主文第2 項所示。
六、本件事證已臻明確，兩造其餘攻擊防禦方法及證據調查，經
    審酌後，認與判決結果不生影響，爰無逐一論述之必要，附
    此敘明。
七、訴訟費用負擔之依據：依民事訴訟法第78條。
中    華    民    國   100    年    4     月    18    日
                  民事第一庭  審判長法  官  俞慧君
                                    法  官  林政佑
                                    法  官  陳燁真
以上正本係照原本作成。
本判決不得上訴。
中    華    民    國   100    年    4     月    20    日
                                    書記官  謝達人